臺灣臺中地方法院民事判決　　　　　　 93年度家訴字第194號
原　　　告　甲○○○○○○○○.
訴訟代理人　林富村律師
被　　　告　乙○○
　　　　　　　　　　樓之五
訴訟代理人　陳隆天律師
上列當事人間請求分配剩餘財產事件，本院於民國九十四年七月
十九日言詞辯論終結，判決如下：
    主  　　文
原告之訴駁回。
訴訟費用由原告負擔。
    事實及理由
壹、原告主張：
甲、信託財產返還部分
一、原告出生於臺灣，並於民國八十一年八月八日隨同父母遷居
    美國，於九十年間返臺作短暫居留，經友人邀請到酒廊消費
    ，而邂逅在酒廊上班之被告，因原告年輕識淺，且長期居住
    美國，較為單純、率直，經不起被告甜言蜜語之誘惑，隨即
    陷入情網，遂不顧美國父母之反對，於九十一年三月十七日
    與被告在臺灣臺中地方法院公證結婚，原告並自九十年十二
    月五日起至九十一年十月三十一日止陸續匯款予被告，其中
    部分匯款即美金二十九萬五千元（以下未註明幣值為美金者
    ，均為新台幣），於九十一年一月二十四日購買坐落臺中市
    西屯區○○段一三０地號、面積三五○三點五四平方公尺、
    持分十萬分之四五三之土地，及其地上建物即臺中市市○○
    ○路二六八號十六樓之五、第十六層面積一四五點六七平方
    公尺，暨陽臺面積一○點二三平方公尺之房屋（下稱系爭不
    動產）作為投資，因原告長期居住美國，不諳臺灣法律，故
    暫時以管理信託關係登記為被告名義，惟其所有權實際全部
    均為原告所有，爰以辯論意旨狀繕本之送達為原告終止上開
    信託關係之意思表示。
二、再者，原告係六十三年一月十一日出生，距九十一年二月八
    日購買系爭不動產僅二十八歲而已，且以原告每月薪資僅美
    金五千五百元，豈會購買價值近一千萬元之系爭不動產贈與
    被告？此外，被告在本院九十三年度家訴字第一二八號交付
    子女事件言詞辯論中亦稱：「該四十多萬美金，有一部分是
    原告從原告他們香港的公司拿出來的，其爸爸也對原告很不
    諒解」等語 (見九十三年十月七日言詞辯論筆錄)。即該四
    十多萬美金中，有部分係原告未經父親同意擅自挪用香港公
    司的公款購買系爭不動產，則原告豈會將系爭不動產贈與被
    告？
乙、剩餘財產分配請求部分：原告因故於九十二年一月十日始向
    美國加州地方法院－洛杉磯提起離婚之訴，經該加州地方法
    院－洛杉磯判決兩造於九十二年十二月四日解除婚姻關係。
    系爭不動產中土地公告現值每平方公尺為五萬三千元，是上
    開土地現值為八十四萬一千一百六十五元，加上房屋現值約
    為三百多萬元，故系爭不動產之現值約為五百萬元，雖設定
    有最高限額抵押權四百八十萬元，僅貸款四百萬元，迄九十
    二年十二月卅一日止，尚欠本金三百八十四萬五千零二十六
    元。原告現在美國加州執業律師，名下無任何不動產，迄九
    十二年十二月四日解除婚姻關係時止，僅有存款美金四千三
    百三十七元七角八分。
丙、綜上所述，爰依信託關係請求判決如先位聲明，如認為原告
    先位聲明無理由時，爰依民法第一千零三十條之一規定，請
    求判決如備位聲明。並聲明：(一)先位聲明：被告應將系爭不
    動產所有權全部移轉登記與原告，並請准供擔保宣告假執行
    。(二)備位聲明：被告應給付原告二百五十萬元，及自起訴狀
    繕本送達翌日（即九十三年十月七日）起至清償日止，按年
    息百分之五計算之利息，並請准供擔保宣告假執行。
貳、被告則以：
一、原告為使被告能安心與其交往，並於婚後得以隨原告至美國
    生活，自九十年十二月五日起至九十一年十月三十一日止即
    陸續匯款美金三十九萬一千九百四十二元六角九分予被告，
    並以其中二十九萬五千元購買系爭不動產贈予被告，以作為
    被告安頓其家庭，故系爭不動產係原告單純贈與予被告。再
    者，兩造於結婚時並未就夫妻財產制有所約定，依法即應適
    用法定財產制之規定，被告所有系爭不動產係於兩造九十一
    年三月十七日結婚前所購買，依此開規定應屬被告之婚前財
    產，而非兩造之婚後財產。兩造既未於婚前定有協議，就上
    開財產兩造亦從未訂立信託契約，則原告先位聲明主張終止
    信託關係，並返還系爭不動產所有權，顯無理由。
二、按法定夫妻財產制之剩餘財產分配請求權之行使應先扣除雙
    方之婚前財產、及因繼承或贈與所取之婚後財產，如有剩餘
    始得分配。被告所有系爭不動產既屬婚前財產，原告當然不
    得依法定夫妻財產制之剩餘財產分配請求權主張分配。退而
    言之，被告所有系爭不動產縱屬法定夫妻財產制之剩餘財產
    ，依法被告既為系爭不動產之所有權人即保有所有權，有使
    用、收益、處分及管理之權限，且依上開規定係以剩餘之婚
    後財產之價值為計算。原告主張被告所有系爭不動產之價值
    為五百萬元，但扣除被告於婚姻關係存續中之負債：銀行貸
    款四百萬元、車貸五十萬元、信用卡十八萬元，所餘財產價
    值亦非五百萬元，是原告主張被告應給付原告二百五十萬元
    顯無理由。
三、綜上所述，二造既未於婚前定有管理信託協議，就系爭不動
    產兩造亦從未訂立信託契約，原告先位聲明主張終止管理信
    託關係，並請求返還系爭不動產，顯無理由。被告所有系爭
    不動產係結婚前取得屬婚前財，原告不得依法定夫妻財產制
    之剩餘財產分配請求權主張分配。退步言之，被告所有系爭
    不動產縱屬法定夫妻財產制之剩餘財產，依法係以剩餘婚後
    財產之價值為計算，且被告現存財產應扣除被告於婚姻關係
    存續中之負債，所餘財產價值亦非五百萬元，原告備位聲明
    主張被告應給付原告二百五十萬元，亦顯無理由等語資為抗
    辯。並聲明：駁回原告之訴。
參、得心證之理由
一、本件原告主張其自九十年十二月五日起至九十一年十月三十
    一日止即陸續匯款美金三十九萬一千九百四十二元六角九分
    予被告，並以其中二十九萬五千元作為購買系爭不動產之價
    金等語，並提出匯款明細表、土地所有權狀及建物所有權狀
    （均影本）各乙份為證，並為被告所不爭執，是此部分之主
    張堪信為真實，合先敘明。
二、先位聲明部分：
（一）原告主張系爭不動產確實為其所有，僅因原告長期居住美
      國，不諳臺灣法律，故暫以管理信託關係登記被告名下等
      語，被告則以兩造間未曾訂立任何信託契約，且系爭不動
      產係原告為使被告能安心隨其至美國生活，而贈與予被告
      ，作為安頓被告家人之用等語，資為抗辯。
（二）按信託者，謂委託人將財產權移轉或為其他處分，使受託
      人依信託本旨，為受益人之利益或為特定之目的，管理或
      處分信託財產之關係。信託，除法律另有規定外，應以契
      約或遺囑為之。信託法第一條、第二條定有明文。故信託
      關係，須基於信託人與受託人之合意，訂立信託契約，方
      能發生。又信託需委託人為特定目的而將財產委由他方管
      理或處分、受託人則允予代為管理或處分之合意，始能成
      立。是原告主張信託關係存在，應就信託契約確已成立之
      事實，負舉證責任，若其先不能舉證，則被告就其抗辯事
      實即令不能舉證，或其所舉證據尚有疵累，亦應駁回原告
      之請求（參照最高法院八十七年度台上字第五六二號判決
      ）。
（三）經查，原告雖主張系爭不動產係以管理信託關係登記予被
      告名義等語，惟管理信託關係之成立，需信託人基於特定
      之目的而將財產委由受託人管理。兩造係於九十一年三月
      十七日結婚，原告自九十年十二月五日起陸續匯款予被告
      ，被告嗣於九十一年一月二十四日購買系爭不動產，則以
      兩造當時尚未結婚，被告自無可能依配偶之身分代為管理
      、處分原告之財產，而原告復未能詳加說明其將系爭不動
      產信託予被告之目的為何，尚難逕認兩造間有管理信託關
      係。再者，揆諸前揭說明，信託關係，應訂立信託契約，
      原告雖辯稱其不諳臺灣之法律云云，然觀之原告係碩士畢
      業，現於美國科技公司擔任法律顧問，並曾於臺灣之理律
      律師事務所見習，衡諸常情，依原告之法學背景及素養，
      縱使未能知悉信託關係之成立應以契約為之，然以系爭不
      動產之市價高達數百萬，且兩造間就資金之往來均以匯款
      方式為之，原告為保障自身之權益，避免日後橫生枝節，
      理應採取相關防範之措施，然原告僅辯稱其未懂臺灣法律
      云云，顯與常理不符，此外，原告復未能就兩造間確實成
      立管理信託關係乙節舉證以實其說，是原告主張系爭土地
      係因兩造間有管理信託關係存在而登記予被告名義乙節，
      顯不足採。
（四）綜上所述，原告既不能舉證證明兩造間有管理信託關係，
      自難以系爭不動產所有權人對被告主張信託物之返還請求
      權。從而，原告主張其以本件訴訟之提起為終止該管理信
      託契約之意思表示，訴請被告將系爭不動產移轉登記為其
      所有等情，為無理由，應予駁回。其假執行宣告之聲請亦
      失所附麗，應併予駁回。
三、備位聲明部分：
（一）兩造於九十一年三月十七日結婚，嗣於九十二年十二月四
      日經美國加州地方法院－洛杉磯判決兩造離婚在案，此有
      原告提出之美國法院判決書暨中譯本（均影本）各乙份在
      卷可稽。又因兩造婚姻關係存續期間，未登記任何夫妻財
      產制，依法應適用法定財產制，合先敘明。
（二）按法定財產制關係消滅時，夫或妻現存之婚後財產，扣除
      婚姻關係存續中所負債務後，如有剩餘，其雙方剩餘財產
      之差額，應平均分配。為民法第一千零三十條之一第一項
　　　本文所明定，本件兩造間之法定財產制既因離婚而消滅，
　  　原告主張其得適用民法第一千零三十條之一之剩餘財產差
　    額分配請求權，自屬有據。
（三）原告主張被告名下之系爭不動產依公告現值每平方公尺為
      五萬三千元，是上開土地現值為八十四萬一千一百六十五
      元，加上房屋現值約為三百多萬元，故系爭不動產之現值
      約為五百萬元，雖設定有最高限額抵押權四百八十萬元，
      惟僅貸款四百萬元，且迄九十二年十二月卅一日止尚欠本
      金三百八十四萬五千零二十六元，而原告現在美國加州執
      業律師，名下無任何不動產，迄九十二年十二月四日解除
      婚姻關係時止，僅有存款美金四千三百三十七元七角八分
      等語，並提出土地登記謄本、建物登記謄本及房屋擔保借
      款繳息清單（均影本）各乙份為證。被告則以系爭不動產
      係於被告於婚前所取得，依法屬被告之婚前財產，自不應
      列入剩餘財產差額分配請求權之計算範圍等語資為抗辯。
（四）經查，系爭不動產係被告於婚前所取得之財產，已如前述
      ，係屬被告之婚前財產，而不應列入夫妻剩餘財產差額分
      配請求權之計算範圍；再者，被告於婚姻關係存續中，所
      取得而現存之財產為零，並無任何剩餘財產，且被告現尚
      有銀行貸款四百萬元及其他貸款，此亦有原告提出之被告
      房屋擔保借款繳息清單影本乙紙在卷可稽。從而，原告依
      民法第一千零三十條之一規定，請求被告連帶給付原告二
      百五十萬元，暨自起訴狀繕本送達翌日起至清償日止，按
      年息百分之五計算之利息，為無理由，應予駁回。其假執
      行宣告之聲請亦失所附麗，應併予駁回。
肆、本件事證已臻明確，兩造其餘有關系爭不動產係贈與行為之
    攻擊防禦方法及證據，於本件訴訟之終結及判決結果不生影
    響，茲不一一論列，附為敘明。
中　　華　　民　　國　　94　　年　　8 　　月　　2 　　日
                  家事庭　法　官　陳學德
以上正本係照原本作成。
如對本判決上訴，須於判決送達後20日之不變期間內，向本院
提出上訴狀。
中　　華　　民　　國　　94　　年　　8 　　月　　2 　　日
                    　　　書記官
